臺灣高等法院刑事判決　　　　　　　　　　　　　　九十一年度上訴字第五四六號
　　上　訴　人
　　即　被　告　　乙○○
　　指定辯護人　　本院甲○辯護人
右上訴人因偽造貨幣等案件，不服臺灣士林地方法院九十年度訴字第三二一號，中華
民國九十年十二月十九日第一審判決（起訴案號：臺灣士林地方法院檢察署九十年度
偵字第四八一八號）提起上訴，本院判決如左：
    主  文
原判決撤銷。
乙○○連續行使偽造之通用紙幣，處有期徒刑貳年；又意圖為自己不法之所有，而侵
占遺失物，處罰金壹仟元，如易服勞役，以參佰元折算壹日。緩刑伍年。
偽造之通用紙幣新台幣新版壹仟元券拾伍張均沒收。
    事  實
一、乙○○前甫於民國九十年四月一日晚間因持偽鈔購物案件而為警查獲，經移由臺
    灣宜蘭地方法院檢察署檢察官偵查後，於九十年五月二十一日以九十年度偵字第
    一一九一號為不起訴處分。詎仍不知警惕，於九十年四月三十日下午一時許，在
    臺北市○○路○段一六０號「土地公廟」旁，拾獲王定國所遺失之國民身分證一
    枚及偽造之新版新台幣（下同）一千元券十五張，竟意圖為自己不法之所有，予
    以侵占入己。嗣乙○○明知所拾得之上述新臺幣一千元券係偽造之通用紙幣，竟
    另行起意行使偽鈔，並基於概括犯意，於當晚九時許，持其中之千元偽鈔一張，
    至臺北市○○路之「紫陽加油站」，購買九五無鉛汽油七十元使用，並取得紫陽
    加油站人員所找付之真鈔幣、券共計九百三十元；復於翌日即同年五月一日下午
    五時零分許，再至臺北市○○區○○路二段二四九號「統一超商」店內，持上開
    偽鈔之千元券一張，交付店員黃玉君欲以之購買香煙，然為黃玉君發現係屬偽鈔
    而退還要求以其他鈔票付款時，適有員警到場發覺而查獲，並扣得被告所持有之
    偽造之新台幣新版千元券十四張及王定國之國民身分證一枚（國民身分證一業經
    發還王定國）。
二、案經臺北市政府警察局內湖分局移送臺灣士林地方法院檢察署檢察官偵查起訴。
    理  由
一、訊據被告乙○○對於右開將拾得之偽鈔及王定國國民身份證侵占入己，並有持偽
    鈔行使之行為固坦認不諱，惟矢口否認有行使偽鈔之故意，辯稱：並不知道系爭
    鈔券為偽鈔，而且第一次使用時也可以使用，所以以為是真鈔云云。辯護人辯護
    意旨稱：被告案發時年僅十九歲，無判斷偽鈔之專業知識，被告行使之目的係為
    確認真偽，如可使用，即可確認為真鈔，如不能使用，則為偽鈔，並不會加以使
    用，並無證據證明被告有於主觀上即認為係偽鈔而加以行使亦未違背其本意之未
    必故意等語。
二、經查：
（一）、關於被告將所拾得之王定國國民身份證及千元偽鈔十五張侵占入己部分，業
        據被告坦承不諱，而證人即被害人王定國亦於警訊中證稱系爭國民身份證為
        其所有，此外，並有上開偽鈔十四張扣案可憑及王定國領回國民身份證之贓
        物認領保管單一紙附卷可按，此部分事實明確，被告犯行足以認定。
（二）、至經起訴之被告行使偽造新台幣千元券部分，被告及辯護人雖以上情執辯，
        惟查：
    １、系爭扣案之新台幣千元券係屬偽造，業經送由中央銀行發行局鑑定結果，以
        「該批偽鈔均以彩色雷射輸出方式（含彩色影印）仿印；無隱藏及凹版印紋
        凸起效果；紙質與真鈔不同，水印及安全線以灰色墨仿印，另以彩色雷射輸
        出方式（含彩色影印）仿鈔券正面五段顯露部分，無折光變色反應；正面左
        下角『１０００』面額數字，無折光變色效果」，而認為係屬偽造，此有中
        央銀行發行局九十年六月十五日（九０）台央發字第０三００三一八０號函
        在卷可按，且經原審實際調取扣案鈔券當庭檢視結果，扣案鈔券十四張，均
        紙面平滑，以手觸摸可知與真鈔紙質有明顯差異，以肉眼辨識，可知防偽安
        全線無任何光澤，顏色呈灰黑色，油墨色澤亦與真鈔有明顯差別，可以輕易
        分辨真偽，被告辯稱不確定是否為偽鈔因而持以行使云云，顯為卸責之詞，
        不能遽信。
    ２、（１）、再被告前甫於九十年四月一日，因持偽鈔行使，為店員識破而報警
        查獲，經移由臺灣宜蘭地方法院檢察署檢察官偵查後，於九十年五月二十一
        日以九十年度偵字第一一九一號不起訴處分，此有不起訴處分書一份附卷可
        按，則被告甫經查獲持用偽鈔，並經移送偵查，經此教訓，依通常人之常識
        ，理當對於收受或取得之鈔券，更敏於費心辨識真偽，而本件被告所持用鈔
        券來源，又係被告拾得，其來源更有可疑，且距前開持用偽鈔被查獲時間未
        及一月，以有上開經驗之人而言，豈有輕信為真鈔而持用之理，即核之證人
        黃玉君在警訊中所陳，被告所持以交付之鈔券經其發覺係屬偽造而退還要求
        以其他鈔券付款時，被告神情顯示慌張之色等情，堪認被告所辯，不可採信
        。（２）、繼則，被告於拾獲系爭偽鈔當時晚間九時許，旋持其中之偽鈔一
        張，前往紫陽加油站加油七十元，並獲得加油站人員找付之現金九百三十元
        ，此為被告所自陳，並經證人即紫陽加油站人員吳方璇證述無誤，且有紫陽
        加油站人員營收表一紙附卷可佐，竟旋於次日下午五時許即再持另一張偽鈔
        前往統一超商購買香菸，此亦經被告供述不諱，核與證人黃玉君證述情節相
        符，則衡之常情，被告若非別有用心，當會以前晚在加油站所得之零錢支付
        購買香菸之價金，詎其竟捨此不由，以另一張千元偽鈔付款，而於原審供述
        時又無法說明原因何在，僅略謂：我只是順手拿去用云云，益徵被告明知拾
        得之鈔券係屬偽鈔，並意在以偽鈔換取真鈔，所辯不知系爭鈔券為偽鈔，委
        無足採。
（三）、綜上，本件事證明確，被告犯行洵足認定，應予依法論科。
二、按新臺幣係屬通用之貨幣，被告乙○○明知所拾得面額一千元之新台幣均係偽造
    ，竟仍然持以行使至加油站加油、購物，以找零之方式換取真鈔，核其所為，係
    犯刑法第三百三十七條之侵占遺失物罪、同法第一百九十六條第一項之行使偽造
    通用紙幣既遂罪及同法條第三項、第一項之行使偽造紙幣未遂罪，公訴人雖起訴
    認為被告二次行使偽鈔既遂，均係犯刑法第一百九十六條第一項之罪，然被告第
    二次行使系爭偽鈔時，雖經交付於店員黃玉君，然黃玉君於收受前發覺係屬偽鈔
    而退還被告要求以其他鈔券付款等情，業據證人黃玉君於警訊中陳述甚明，是被
    告雖已著手於行使行為，惟未達既遂之程度，自應認為係屬未遂，公訴人此部分
    論述容有誤會，惟尚不涉及變更起訴法條之問題，應予敘明。又被告行使偽造通
    用紙幣之行為，換取真鈔，其本質即含有詐欺之性質，不另論以刑法第三百三十
    九條第一項詐欺取財罪。被告先後二次行使偽鈔之犯行，時間緊接、手法雷同，
    所犯係基本犯罪構成要件相同之罪，顯均係基於概括之犯意反覆為之，應依刑法
    第五十六條連續犯之規定，論以一連續行使偽造紙幣既遂罪，並依法加重其刑。
    又被告所犯上開侵占遺失物罪及行使偽造通用貨幣二罪間，犯意各別，行為互殊
    ，應予分論併罰。查被告乙○○前無前開犯罪紀錄，有本院被告全國前案紀錄表
    乙件在卷可稽，素行尚好，因一時失慮貪欲圖便，致罹刑章，其犯罪情節尚屬輕
    微，犯罪所得僅九百三十元，所涉前開犯行，情輕法重，有足資憫恕之處，本院
    認即令處以法定最低刑度猶嫌過重，爰依刑法第五十九條之規定酌減其法定本刑
    。
三、原審據以論罪科刑，固非無見。惟被告上開所犯侵占遺失物罪與連續行使偽造通
    用貨幣間，行為互異，犯意各別，原判決僅以被告所犯侵占遺失物與連續行使偽
    造紙幣既遂二罪間，論以牽連犯，容有未洽，被告上訴否認行使之意圖，徒求減
    輕其刑雖無理由，然原判決既有前開可議之處，應由本院予以撤銷改判。爰審酌
    被告適值年輕，不思以己力上進，明知其所拾得面額一千元之新台幣均係偽造，
    竟仍持之以行使至加油站加油、購物，以找零之方式換取真鈔，顯已嚴重侵害國
    家貨幣流通之整體運作及被害人之財產法益，惟念其前無犯罪紀錄如前述，素行
    尚可，因一時失慮貪欲圖便，致罹刑章，其犯罪情節尚屬輕微，及其品行、智識
    程度、生活狀況、目的、手段、被害人所受損害及犯罪後坦承部分犯行之態度等
    一切情狀，量處被告連續行使偽造之通用紙幣，處有期徒刑二年；又意圖為自己
    不法之所有，而侵占遺失物，處罰金一千元，併諭知易服勞役之折算標準。末查
    ，被告乙○○前未曾受期徒刑以上刑之宣告，有臺灣高等法院檢察署刑案紀錄簡
    覆表一件在卷足參，此次係因一時失慮蹈觸法網，且被告現於內政部警政署保安
    警察第四總隊擔服替代役，有該證明書一紙附卷可參，經此偵審程序及科刑之判
    決，當能知所警惕，信無再犯之虞，本院認對其所宣告之刑以暫不執行為適當，
    爰併予宣告緩刑五年，以勵自新。扣案偽造之新台幣新版千元鈔券十四張及業已
    行使而交付紫陽加油站之偽造新台幣新版千元鈔券一張，雖未扣案，然不能證明
    已經滅失，均應依刑法第二百條規定宣告沒收。
據上論斷，應依刑事訴訟法第三百六十九條第一項前段、第三百六十四條、第二百九
十九條第一項前段，刑法第五十六條、第一百九十六條第一項、第三百三十七條、第
二百條、第五十九條、第四十二條第二項、第七十四條第一款，罰金罰鍰提高標準條
例第一條前段、第二條，判決如主文。
本案經檢察官郭啟東到庭執行職務。
中      華      民      國    九十一    年      三      月    二十九    日
                              臺灣高等法院刑事第二十一庭
  審判長法  官  葉  騰  瑞
                                        法  官  黃  國  忠
                                        法  官  江  國  華
右正本證明與原本無異。
如不服本判決應於收受送達後十日內向本院提出上訴書狀，其未敘述上訴之理由者並
得於提起上訴後十日內向本院補提理由書（均須按他造當事人之人數附繕本）。
                                        書記官  吳  碧  玲
中      華      民      國    九十一    年      四      月      一      日
